最高法院刑事判決　　　　　　　　　　　　　　　九十三年度台上字第四五八八號
　　上　訴　人　甲○○
右上訴人因偽造有價證券案件，不服台灣高等法院中華民國九十年七月三日第二審判
決（八十九年度上訴字第三八六八號，起訴案號：台灣台北地方法院檢察署八十八年
度偵字第七九四一號），提起上訴，本院判決如左：
    主  文
原判決關於偽造有價證券（偽造本票）部分撤銷，發回台灣高等法院。
    理  由
本件原判決認定上訴人甲○○因欲與其友人黃瑞隆共同投資生意，二人為籌措資金，
黃瑞隆乃於民國八十七年十一月二日提供取自其母范金梅所有，以台灣土地銀行永和
分行為付款人、票號0000000號空白支票一張及范金梅之印章交付予上訴人，
上訴人誤認黃瑞隆已取得其母范金梅之授權，由黃瑞隆於其上蓋用范金梅印文，二人
遂持該張支票前往台北市○○○路向經營地下錢莊之吳書奎借得新台幣（以下同）十
三萬餘元，並授權吳書奎填載發票日為八十七年十一月二十三日，嗣後因黃瑞隆回家
得知其母范金梅已於八十七年十一月五日申報支票遺失而通知銀行止付後，告知上訴
人，上訴人旋即通知吳書奎該支票無法兌現，經吳書奎告知范金梅、上訴人將會存款
二十三萬元至其帳戶，請范金梅至台灣土地銀行永和分行蓋用支票之真正印鑑章，范
金梅始於八十七年十一月二十三日至台灣土地銀行永和分行委託該行行員於該張支票
上蓋用支票印鑑章「金葉麵包店印」及「范金梅印」之印文，惟因該支票曾掛失止付
而遭退票，當日即有不詳姓名男子挾持黃瑞隆外出，於二十四或二十五日間，吳書奎
與三、四名不詳姓名男子至范金梅住處，以黃瑞隆身分證被質押為由，向范金梅索討
四萬元，嗣於同年月底由范金梅代為向吳書奎清償現金二十三萬元，經吳書奎退還利
息一萬五千元予范金梅，嗣後范金梅委託黃瑞隆向上訴人索討該筆二十三萬元債款，
上訴人因已返還吳書奎十九萬元，亦不知范金梅又交付吳書奎前開款項，嗣乃同意返
還十萬元，竟意圖供行使之用，於八十七年十一月間在台北市偽造「金都視聽歌城」
印章，並於八十八年二月二十六日在台北市○○路二二三號二樓之一其租屋處，持該
「金都視聽歌城」之偽造印章蓋用於票號0000000號本票之發票人欄上，且蓋
用自己印章於發票人欄上，偽造「金都視聽歌城」名義為發票人，並填載金額十萬元
、到期日八十八年三月二日而偽造有價證券，並持以行使，交付黃瑞隆及范金梅以供
償還欠款之用等情。因而撤銷第一審關於偽造有價證券有罪部分之判決，改判仍論處
上訴人意圖供行使之用，而偽造有價證券罪刑，固非無見。
惟查：(一)、被告在第二審不到庭得不待其陳述逕行判決者，以經合法傳喚，而無正當
理由不到庭者為要件，刑事訴訟法第三百七十一條規定甚明。茍被告於第二審審判期
日未到庭，係因未經合法傳喚或有正當理由，卻不待其到庭陳述，逕行判決，即非適
法。依原審審判筆錄記載，本件原審於九十年六月十九日上午九時三十分在原審法院
第十法庭公開審判，於點呼被告（上訴人）未到，審判長即開始調查證據，並於調查
證據完畢後，諭知上訴人經合法傳喚無正當理由不到庭，不待其陳述，即逕行辯論判
決，有審判筆錄在卷可稽。然卷附上訴人所提出蓋有原審法院九十年六月十九日上午
收狀戳之答辯書上，附記上訴人所書之陳報謂：「被告（指上訴人）於九十年六月十
九日上午九點半時，於第十三法庭錯等（書記官可能誤記），而錯過開庭時間……」
等語（原審卷第一二九頁）。參以上訴人提出原審法院承辦書記官於九十年六月一日
所製發之報到證影本，記載九十年六月十九日上午九時三十分在該院第十三法庭續行
審理，應自行到庭不另發傳票等語。如果均無訛，原判決實際上於第十法庭審理，卻
通知上訴人在十三法庭審理，其通知難謂無誤，茍上訴人確曾按時至第十三法庭待審
，原審卻於第十法庭審理，能否謂上訴人業經合法傳喚，而無正當之理由不到庭？若
否，原審適用刑事訴訟法第三百七十一條規定，不待上訴人到庭陳述，即逕行判決，
其訴訟程序即難謂適法。實情如何？原審未詳加調查釐清，亦有可議。(二)、審理事實
之法院，對於案內與待證事實有重要關係，而應依法調查之證據，如未依法調查或雖
已調查而未調查明白，即與證據未經調查無異，如率行判決，其判決當然為違背法令
。上訴人於第一審法院被訊以刻「金都視聽歌城」之印章，有無經別人同意？答稱：
「當時我想用這名字去申請公司，我知道該公司已撤銷登記」等語（第一審卷第三十
六頁背面）。如果無訛，上訴人刻該印章之目的，並非為了偽造系爭本票之用，而係
嗣後利用原已存在之「金都視聽歌城」印章，蓋於系爭本票發票人欄。究竟其刻該印
章是否屬偽造本票之一部行為，尚非無疑，原審未予究明，遽行判決，尚嫌速斷。上
訴意旨指摘原判決不當，尚非全無理由，應認有撤銷發回更審之原因。
據上論結，應依刑事訴訟法第三百九十七條、第四百零一條，判決如主文。
中　　　華　　　民　　　國　　九十三　　年　　　九　　　月　　　二　　　日
                              最高法院刑事第十二庭
                                  審判長法官  陳　正　庸
                                        法官  賴　忠　星
                                        法官  王　居　財
                                        法官  張　清　埤
                                        法官  林　開　任
      右正本證明與原本無異
                                              書  記  官
中　　　華　　　民　　　國　　九十三　　年　　　九　　　月　　　十　　　日
                                                                        Ｖ
